【裁判字號】    98,訴,304
【裁判日期】    990623
【裁判案由】    殺人未遂
【裁判全文】
臺灣高雄地方法院刑事判決               98年度訴字第304號
公  訴  人  臺灣高雄地方法院檢察署檢察官
被      告  乙○○
選任辯護人  史乃文律師
上列被告因殺人未遂案件，經檢察官提起公訴（98年度偵字第
4750號），本院判決如下：
    主  文
乙○○犯傷害致人重傷罪，處有期徒刑貳年，扣案之水果刀壹支
，沒收。並於刑之執行前，令入相當處所，施以監護壹年。
    事  實
一、乙○○因受精神病影響，致其辨識行為違法或依其辨識而行
    為之能力，顯著較常人減低，於民國98年2 月10日上午9 時
    30分許，因不滿其位在高雄市苓雅區○○○路347 號前攤位
    遭甲○○擺設攤位佔據，竟基於傷害人身體之犯意，持其所
    有之水果刀砍向甲○○，且其主觀上雖不預見以該水果刀砍
    向甲○○之行為將造成甲○○重傷害結果之認識，而未有重
    傷害之犯意，惟在客觀上知悉頭部為人體重要且脆弱之部位
    ，而能預見持該水果刀砍向人之頭部，將使人因而發生重傷
    害之結果，仍持該水果刀砍向甲○○之頭部2 刀（其中1 刀
    未砍中），致甲○○受有後頭部頭皮刀傷約7 公分之傷害。
    嗣因該攤位出租人丙○○見狀奪下乙○○手持之水果刀，將
    甲○○送至高雄醫學大學附設中和紀念醫院（下稱高雄醫院
    ）急救，再於同日轉至國仁醫院住院治療，甲○○於同月12
    日出院，並經診斷為「頭部外傷併腦震盪」，嗣於98年3 月
    至11月間定期至長庚醫療財團法人高雄長庚紀念醫院（下稱
    長庚醫院）門診治療，於98年11月24日經長庚醫院診斷為「
    器質性腦損傷之非特定癡呆症」，造成腦部受有傷害而出現
    神經及精神症狀，而嚴重減損腦部機能，致難以回復原狀之
    重傷害結果。
二、案經甲○○訴由高雄市政府警察局苓雅分局報告臺灣高雄地
    方法院檢察署檢察官偵查起訴。
    理  由
壹、證據能力部分：
一、證人甲○○於警詢時之陳述，有證據能力：
    按被告以外之人於審判外之言詞或書面陳述，除法律有規定
    者外，不得作為證據；被告以外之人於審判中身心障礙致記
    憶喪失或無法陳述者，其於司法警察官或司法警察調查中所
    為之陳述，經證明具有可信之特別情況，且為證明犯罪事實
    之存否所必要者，得為證據，刑事訴訟法第159 條第1 項、
    第159 條之3 第2 款分別定有明文。查證人即告訴人甲○○
    因器質性腦損傷之非特定癡呆症致輕度失智，無法與人進行
    對話乙節，業據證人甲○○之女兒伍淑芬於本院審理時供陳
    在卷（本院卷二第25頁），且有長庚醫院98年11月24日診斷
    證明書、中華民國身心障礙手冊在卷可憑（本院卷二第44、
    46頁），堪認證人甲○○因身心障礙，而無法於審判程序中
    為有效之陳述，本院審酌其於警詢中之陳述，係其本人親身
    之經歷，並距離案發時間最接近，所為陳述客觀上堪認具有
    特別可信之情況，且為證明本件犯罪事實存否所必要，是依
    上開規定，應有證據能力。
二、證人丙○○於警詢時之陳述，無證據能力：
    按被告以外之人於審判外之言詞或書面陳述，除法律有規定
    者外，不得作為證據；被告以外之人於檢察事務官、司法警
    察官或司法警察調查中所為之陳述，與審判中不符時，其先
    前之陳述具有較可信之特別情況，且為證明犯罪事實存否所
    必要者，得為證據，刑事訴訟法第159 條第1 項、第159 條
    之2 分別定有明文。證人丙○○業以證人身分於本院審理時
    到庭具結作證，並接受交互詰問，而其於警詢時所為陳述，
    與於本院所證內容並無明顯不同，其於警詢時之陳述亦無較
    可信之特別情況，揆諸前揭規定，自無證據能力。
三、本判決所引用認定被告犯有本件犯行之其餘傳聞證據：
    按被告以外之人於審判外之陳述，雖不符刑事訴訟法第159
    條之1 至第159 條之4 之規定，而經當事人於審判程序同意
    作為證據，法院審酌該言詞陳述或書面陳述作成時之情況，
    認為適當者，亦得為證據；當事人於法院調查證據時，知有
    第159 條第1 項不得為證據之情形，而未於言詞辯論終結前
    聲明異議者，視為有前項之同意，同法第159 條之5 亦有明
    文。本判決所引下列屬於審判外陳述之證據，被告乙○○、
    辯護人及檢察官除上開有爭執部分外，於本院言詞辯論終結
    前，就知有第159 條第1 項不得為證據之情形，均同意有證
    據能力（本院卷一第43頁），且本院審酌該證據作成情況均
    無不適當之情形，是依上開規定，均有證據能力。
貳、實體部分：
一、認定事實所憑之證據及理由─
    訊據被告乙○○矢口否認有何持刀砍傷告訴人甲○○之行為
    ，辯稱：伊在削鳳梨，告訴人把伊之鳳梨推過來，伊就劈到
    告訴人的頭，伊不是真的要砍告訴人云云。經查：
  (一)被告於98年2 月10日上午9 時30分許，在高雄市苓雅區○○○路347 號前攤位，因不滿其攤位遭告訴人擺設攤位佔據，
    而與告訴人發生爭執，遂持其所有之水果刀砍告訴人的頭之
    事實，業據被告於本院審理時自承不諱，並陳稱：伊拿刀砍
    告訴人的頭，係因告訴人佔伊之攤位，伊只砍告訴人2 刀等
    語（本院卷一第8 頁），核與證人丙○○於本院審理時證稱
    ：伊有看到被告至少砍告訴人的頭2 刀等語相符（本院卷二
    第39頁）；另告訴人遭被告砍傷後，於同日上午9 時45分許
    前往高雄醫院急診，診斷結果係後頭部頭皮刀傷1 處約7 公
    分乙節，有高雄醫學大學附設中和紀念醫院98年2 月10日診
    斷證明書（警卷第17頁）、財團法人私立高雄醫學大學附設
    中和紀念醫院98年11月24日函（本院卷二第20頁）在卷可稽
    ，顯見被告於本件案發時係以上開水果刀砍向告訴人2 刀，
    而僅其中1 刀砍中告訴人頭部之情，應可確認。
  (二)本件爭執之緣起，係被告因攤位問題與告訴人發生爭執，遂
    持刀砍傷告訴人等情，已如前述，而被告係正握持水果刀以
    刀刃砍告訴人頭部等情，業據證人丙○○於本院審理時證述
    綦詳（本院卷二第38-39 頁），衡以被告與告訴人除此糾紛
    外，別無其他仇隙，且被告係因擺攤位問題與告訴人起口角
    爭執，方持其所有供擺攤營業削鳳梨之水果刀砍傷告訴人，
    而非自始即有殺害告訴人之意思，以預藏之刀械砍告訴人之
    頭部，自難認被告於本件案發時，主觀上即有殺害告訴人之
    動機存在。又被告將告訴人砍傷後，旋遭證人丙○○拉倒制
    止在地並奪下上開兇刀，被告遭壓倒後並沒有要把刀搶回去
    ，而靜靜的躺在地上等情，業據證人丙○○本院審理時證述
    屬實（本院卷二第38頁），果被告主觀確上有殺害告訴人之
    故意，則在遭證人丙○○拉倒在地時，更應繼續搶回兇刀而
    為殺害告訴人生命之行為，然被告並未如此，反而隨即靜靜
    的躺在地上，足徵被告於本件案發時確無殺害告訴人之故意
    。佐以告訴人於案發後經送急診施以傷口縫合治療後，診斷
    結果為後頭部頭皮刀傷約7 公分之情業如前述，而告訴人於
    急診當天即轉院至屏東市國仁醫院乙節，亦據告訴人之女伍
    淑芬於本院審理時陳明在卷（本院卷二第25頁），足認被告
    之攻擊並未造成告訴人致命之損害，是本院綜合上開衝突之
    起因、2 人之關係、被告行為後之態度及告訴人受傷之情形
    ，堪認被告持刀砍向告訴人之際，並無致人於死之殺人故意
    等情，已甚灼然。
  (三)又告訴人因遭被告砍傷頭部1 刀後，於99年2 月12日經國仁
    醫院診斷為「頭部外傷併腦震盪」，於98年11月24日經長庚
    醫院診斷為「器質性腦損傷之非特定癡呆症」；而「頭部外
    傷併腦震盪」指病患於頭部外傷事件發生後之短期時間內有
    腦部震盪之情形，部分病患可能陸續出現神經精神症狀，「
    器質性腦損傷之非特定癡呆症」即屬「頭部外傷併腦震盪」
    後可能出現之後遺症；另「器質性腦損傷之非特定癡呆症」
    指病患腦部受有傷害而出現神經及精神症狀，其病情可能對
    智能（包括記憶、計算、抽象、語言及其他高等之大腦功能
    ）、運動、感覺、行為、情緒及情感（如憂鬱及恐懼等）等
    功能有不同程度之影響，上述影響經積極治療後有改善可能
    ，惟以目前醫療水準，回復至原狀之機率極微等情，有高雄
    醫學大學附設中和紀念醫院98年2 月10日診斷證明書（警卷
    第17頁）、國仁醫院98年2 月12日診斷證明書（附民卷第4
    頁）、長庚醫療財團法人高雄長庚紀念醫院98年11月24日診
    斷證明書（本院卷二第44頁）、99年2 月18日函（本院卷二
    第90頁）在卷可稽，佐以告訴人之女伍淑芬於本院審理時稱
    ：告訴人因腦部受創後慢慢退化，現在要包尿布、要看護，
    家人要輪流照顧，告訴人可能聽不懂別人講話，只會講簡單
    的單字，沒有辦法對話等語明確（本院卷二第25頁），並有
    告訴人中華民國身心障礙手冊在卷可憑（本院卷二第46頁）
    ，堪認告訴人因被告砍傷所受頭部傷勢，確已造成腦部受有
    傷害而出現神經及精神症狀，而嚴重減損腦部機能，致難以
    回復原狀之重傷害結果，而屬刑法第10條第4 項第4 款規定
    之重傷害無訛。
  (四)又「器質性腦損傷之非特定癡呆症」既屬「頭部外傷併腦震
    盪」後可能出現之後遺症乙節，已如前述，觀諸告訴人過去
    病史復未曾有腦部機能減損之狀況存在，於提起附帶民事訴
    訟時，尚可自己行動，然於98年3 月24日至長庚醫院門診治
    療後，即有癡呆、行為障礙狀態等情，業據告訴人之女伍淑
    芬於本院審理時陳明在卷（本院卷二第25- 26 頁 ），且有
    長庚醫療財團法人高雄長庚紀念醫院98年11月24 日 診斷證
    明書（本院卷二第44頁）在卷可稽，堪認告訴人若非因被告
    砍傷頭部之行為，殊無其他外力介入致告訴人產生腦部機能
    嚴重減損之後遺結果，是告訴人所受「器質性腦損傷之非特
    定癡呆症」之後遺症，應與被告持上開兇刀砍傷告訴人頭部
    間有相當因果關係。
  (五)本院基於被告與告訴人之關係、本件衝突起因、被告行為後
    之態度及告訴人受傷之情形，而認定被告主觀上自始無殺人
    之故意乙節，已如前述，且觀之被告持刀所砍乃後頭部頭皮
    部位，並非針對刑法第10條第4 項所規定眼、耳、感官知覺
    、四肢、生殖等器官，即難認其主觀上有何重傷之故意，或
    可預見上開持刀行砍行為，會發生毀敗或嚴重減損上開器官
    之機能，而仍不違背其本意之結果，顯見其應係出於普通傷
    害犯意所為，至堪認定；然頭部為人體脆弱之要害部位，如
    施以利器，足以導致腦部震盪、出血等重大難治之傷害，此
    在一般情狀下會產生相同之結果，屬於客觀上所能預見。而
    被告自警詢、偵訊至本院98年2 月10日訊問時，均一致陳稱
    其因擺攤糾紛與告訴人發生口角而持刀砍告訴人頭部，且被
    告於本院98年2 月10日訊問過程均對答如流，僅偶有情緒激
    動而跪在地上之情，復有本院訊問筆錄在卷可參（聲羈卷第
    5 頁），足認被告於本件案發時客觀上應可預見持上開兇刀
    砍傷人體之頭部，可能造成腦部受傷重大難治之重傷害結果
    ，即被告對其所實施之基本傷害行為，在客觀上有發生致人
    腦部機能嚴重減損重傷加重結果之危險存在可得預見，竟疏
    未加以防範注意致未預見，以致於造成告訴人因上開後頭部
    頭皮刀傷、頭部外傷併腦震盪產生「器質性腦損傷之非特定
    癡呆症」之後遺症，而嚴重減損腦部機能之重傷害結果，故
    被告前揭傷害行為，與告訴人之重傷間，有相當之因果關係
    ，自應就此傷害行為所生之重傷加重結果，負其責任。
  (六)綜上所述，本件事證明確，被告傷害致人重傷之犯行，堪以
    認定，應予依法論科。
二、論罪科刑─
  (一)按殺人罪之成立，須於實施殺害時，即具有使其喪失生命之
    故意，倘缺乏此種故意，僅在使其成為重傷，而結果致重傷
    者，祇與使人受重傷之規定相當，要難遽以殺人未遂論處。
    再殺人未遂與傷害之區別，本視加害人有無殺意為斷，被害
    人受傷之程度，被害人受傷處所是否為致命部位，及傷痕多
    寡，輕重如何，僅足供認定有無殺意之參考，究不能據為區
    別殺人未遂與傷害之絕對標準，故不能僅因被害人受傷之位
    置係屬人體要害，即認定加害人自始即有殺害被害人之犯意
    （最高法院48年臺上字第33號判例、94年度臺上字第6857號
    判決意旨參照）。次按刑法上之加重結果犯，以行為人能預
    見其結果之發生為要件，所謂能預見乃指客觀情形而言，與
    主觀上有無預見之情形不同，若主觀上有預見，而結果之發
    生又不違背其本意時，則屬故意範圍。且重傷害罪之成立，
    必須行為人原具有使人受重傷害之故意始為相當，若其僅以
    普通傷害之意思而毆打被害人，雖發生重傷害之結果，亦係
    普通傷害罪之加重結果犯，祇應成立傷害致人重傷罪（最高
    法院47年臺上字第920 號判例、59年臺上字第1746號判決意
    旨參照）。核被告所為，係犯刑法第277 條第2 項後段之傷
    害致人重傷罪。公訴意旨認被告係犯刑法第271 條第2 項、
    第1 項之殺人未遂罪，尚有誤會，惟其基本社會事實相同，
    本院自得變更起訴法條後審理之。
  (二)按行為時因精神障礙或其他心智缺陷，致其辨識行為違法或
    依其辨識而行為之能力，顯著減低者，得減輕其刑，刑法第
    19條第2 項定有明文。被告前於97年2 月25日經高雄長庚醫
    院鑑定精神障礙中度，嗣於97年12月24日至98年2 月2 日經
    高雄市立凱旋醫院住院診治重鬱症重度伴有精神病性行為等
    情，有高雄縣政府98年4 月16日函暨附件（本院卷一第248
    -272頁）、高雄市立凱旋醫院98年4 月15日函暨附件（本院
    卷一第58-75 頁）在卷可憑。而被告經本院送財團法人臺灣
    省私立高雄仁愛之家附設慈惠醫院精神鑑定結果：「被告於
    犯罪行為之時，確有因精神障礙，致其辨識行為違法或依其
    辨識而行為之能力有顯著減低之情形，除負當有之刑責外，
    仍應持續積極接受精神科之治療為宜，避免類似行為再度發
    生」等語，有該醫院98年10月23日函暨附件鑑定報告書（本
    院卷二第5-9 頁）在卷可稽，足認被告確實罹患精神疾病，
    且因精神障礙，致其對於辨識行為違法，或依其辨識而行為
    之能力，較諸一般具有普通智能及精神正常之人之辨識能力
    ，有顯著降低之情形，爰依刑法第19條第2 項規定，就被告
    前揭犯行減輕其刑。
  (三)爰審酌被告與被害人無任何仇隙，因與告訴人間口角爭執，
    一時衝動於精神失去適當控制下基於傷害之犯意，持水果刀
    砍傷告訴人致受有上開重大難治之重傷害，非但造成告訴人
    腦部機能嚴重減損，更需他人長期照護，造成家屬沈重精神
    與經濟負擔，被告迄未探視，且從未出面與告訴人家屬洽談
    和解之犯後態度，惟念及其行為時因受有精神病影響，致其
    依此行為時，因精神障礙致依其辨識而行為之能力，顯著減
    低，及被告尚無其他曾受有期徒刑宣告之前科紀錄（參卷附
    臺灣高等法院被告前案紀錄表）等一切情狀，量處如主文所
    示之刑。扣案水果刀1 支，係被告所有供本件犯罪所用之物
    ，業據其供承在卷，應依刑法第38條第1 項第2 款規定宣告
    沒收。
  (四)末按我國刑法採刑罰與保安處分雙軌制度，在刑罰之外，特
    設保安處分專章（第12章），對於具有犯罪危險性者施以矯
    正、教育、治療等適當處分，以防止其再犯，危害社會安全
    。刑法第87條第2 項規定對精神障礙行為人施以監護處分，
    性質上有監禁與保護之雙重意義，一方面使受處分人與社會
    隔離，以免危害社會；他方面給予適當治療，使其回歸社會
    生活。觀諸上開精神鑑定報告書所載，被告之精神疾病史包
    含重度憂鬱症併有妄想症狀，在面臨壓力事件時，可能出現
    情緒失控而傷人之狀況，且上開精神鑑定報告書亦建議被告
    應持續積極接受治療，而被告於98年2 月2 日自高雄市立凱
    旋醫院出院後，即未回院門診追蹤治療之情，有該院98年4
    月15日函在卷可參（本院卷一第58頁）。是本院綜衡上情，
    認被告本身精神狀態仍具有相當之危險性，而有再犯或危害
    公共安全之虞，為預防其未來因上開病情之影響而出現類似
    之危險行為，且使其能再度回歸正常社會生活，自宜對其採
    取強制性之監護措施，本院認有必要依刑法第87條第2 項、
    第3 項前段之規定，宣告被告應於刑之執行前，令入相當處
    所，施以監護1 年，以期避免被告之行為對於其個人及社會
    造成難以預料之危害，並期治療。
據上論斷，應依刑事訴訟法第299 條第1 項前段、第300 條，刑
法第277 條第2 項後段、第38條第1 項第2 款、第19條第2 項、
第87條第2 項、第3 項，判決如主文。
本案經檢察官李怡增到庭執行職務。
中    華    民    國    99    年    6     月    23    日
                刑事第十六庭  審判長法  官  曾逸誠
                                    法  官  王靖茹
                                    法  官  姚水文
以上正本證明與原本無異。
如不服本判決應於收受送達後10日內向本院提出上訴書狀，並應
敘述具體理由；如未敘述上訴理由者，應於上訴期間屆滿後20日
內向本院補提理由書（均須按他造當事人之人數附繕本）「切勿
逕送上級法院」。
中    華    民    國    99    年    6     月    24    日
                                    書記官  蔡靜雯
得上訴
附錄本案論罪科刑法條：
刑法第277 條
傷害人之身體或健康者，處3 年以下有期徒刑、拘役或1 千元以
下罰金。
犯前項之罪因而致人於死者，處無期徒刑或7 年以上有期徒刑；
致重傷者，處3 年以上10年以下有期徒刑。

司法院資訊處製作；財團法人民間司法改革基金會備份。
